臺灣臺北地方法院民事判決　　　　　　　　　　　　九十二年度簡上字第三八二號
　　上　訴　人　台灣省自來水股份有限公司第三區管理處
　　法定代理人　乙○○
　　訴訟代理人　丁○○
　　　　　　　　戊○○
　　被　上訴人　尚暘營造有限公司
　　法定代理人　丙○○
　　訴訟代理人　胡坤佑律師
　　受　告知人　台灣鐵路管理局
　　法定代理人　徐達文
　　訴訟代理人　甲○○
右當事人間請求損害賠償事件，上訴人對於民國九十二年五月十四日本院台北簡易庭
九十二年度北簡字第三０四四號第一審判決提起上訴，本院於民國九十三年三月十一
日言詞辯論終結，判決如下：
    主　　文
上訴駁回。
第二審訴訟費用由上訴人負擔。
    事    實
甲、上訴人方面：
一、聲明：(一)原判決廢棄。(二)被上訴人應給付上訴人新台幣（下同）十七萬一千七百
    十二元。
二、陳述：除與原宣示判決筆錄記載相同者，茲引用之外，補稱：
  (一)系爭漏水水管之所以未設在新豐平交道上乃因平交道遷移所致，且系爭漏水水管
    為六百公厘之大口徑水管，受告知訴訟人不可能不知系爭漏水水管位於被上訴人
    施工之地點。且參考一般營造公司於施工前會通知上訴人會勘之常情，被上訴人
    於施工時既未注意及之即有過失。
  (二)另依受告知訴訟人之工程說明書第四條第十四點規定，被上訴人既損害上訴人之
    水管，其即違背上開工程說明書而有過失。
三、證據：除援用第一審所提證據外，補提一般營造公司施工前函詢、會勘公文一份
    （以上均影本）為證。
乙、被上訴人方面：
一、聲明：如主文第一項所示。
二、陳述：除與原判決筆錄記載相同者，茲引用之外，補稱：
  (一)上訴人所舉之一般營造公司函詢案例，與其施作之本件工程並不相同，上訴人應
    提出與本件工程相同之函詢證明，否則不可以之作為認定之依據。
  (二)又上訴人所提受告知訴訟人之工程說明書，乃被上訴人與受告知訴訟人間之規範
    ，亦與上訴人無關。
三、證據：援用第一審所提證據。
丙、受告知訴訟人方面：
    並不知本件挖斷水管之地點設有上訴人之水管，上訴人亦未主動告知。
    理    由
一、兩造爭執之要旨：
  (一)上訴人起訴主張：被上訴人向受告知訴訟人交通部台灣鐵路管理局（下稱鐵路局
    ）承攬「縱貫線Ｋ９６＋０８７～Ｋ９６＋７００間排水改善」工程（下稱系爭
    工程），被上訴人於民國九十年十二月二十九日在工程圖說均未標示情況下，於
    新豐站南平交道道路外北端八公尺處東側鐵路軌道旁施打鋼軌椿時，穿破上訴人
    所有口徑六百公厘之鋼管，造成自來水管線破裂漏水，上訴人因此支出修復工料
    費、流失水費計十七萬一千七百十二元。被上訴人於施工前，本應向鐵路局查詢
    施工路段有無地下管線，詎被上訴人未向鐵路局查詢，且未請求上訴人會勘即行
    施工，其施工復違反鐵路局之工程說明書，則被上訴人就本件損害之發生即有過
    失，乃依民法第一百八十八條第一項、第一百八十四條第一項訴請被上訴人賠償
    上開金額等情。
  (二)被上訴人則以：被上訴人雖承攬系爭工程，但係依業主即鐵路局主辦工程師之指
    示及施工圖之要求，況上訴人在鐵路局之鐵路路線軌道路床範圍內埋設自來水管
    ，非但未告知鐵路局，亦未要求鐵路局施行路基工程或改道工程時，應注意保管
    其水管，則被上訴人根本無從得知該處有上訴人之水管，此外，上訴人所舉之一
    般營造公司函詢案例，與其施作之本件工程並不相同，不可以之作為認定之依據
    ，又上訴人所提鐵路局之工程說明書，乃被上訴人與鐵路局間之規範，與上訴人
    無關，是以其並無侵害上訴人權利之故意或過失可言，不應負擔侵權行為損害賠
    償責任等語。
二、兩造不爭之事實：被上訴人向鐵路局承攬系爭工程，鐵路局之施工圖，並未明列
    系爭工程地段埋設有上訴人之水管，而鐵路局之工程說明書中，亦完全未提到自
    來水管線，被上訴人於九十年十二月二十九日，在新豐站南平交道道路外北端八
    公尺處東側鐵路軌道旁施打鋼軌椿時，穿破上訴人所有口徑六百公厘之鋼管，造
    成自來水管線破裂漏水，上訴人因此支出修復工料費、流失水費計十七萬一千七
    百十二元。
三、本件應審酌之重點：被上訴人就本件穿破水管漏水事故之發生，有無過失？茲析
    述如下：
  (一)按「當事人主張有利於己之事實者，就其事實有舉證之責任。」民事訴訟法第二
    百七十七條本文定有明文，準此，上訴人主張被上訴人施作系爭工程涉有過失致
    其受有損害，即應由上訴人舉證證明被上訴人如何違反其應盡之注意義務而有過
    失，應先敘明。
  (二)上訴人無法證明鐵路局或被上訴人於施工前知悉或可得知悉系爭工程地下設有上
    訴人之水管：
  １上訴人雖主張被上訴人及鐵路局可得知悉系爭工程地下設有上訴人之管線，並舉
    一般施工會勘函詢文書一份為證，惟查：上訴人無法證明其於鋪設系爭水管時，
    曾向鐵路局申請等情，業據上訴人訴訟代理人於九十三年三月十一日言詞辯論期
    日稱：「．．．，我們水公司要穿越台鐵軌道道路必須申請，我們有申請，但是
    因為是六十四年施工，我們手邊沒有這些資料。」（見本院卷第九七頁），則於
    上訴人無法證明其曾向鐵路局申請於系爭地點鋪設水管之情形下，鐵路局及被上
    訴人即無知悉系爭水管明確位置之可能，亦無從於施工前採取任何之防範措施。
    至於上訴人所提之一般施工會勘函詢文書一份，因其施作之地點屬私人所有土地
    ，與系爭事故發生之地點（屬鐵路用地）之種類並不相同，上訴人復無法舉證證
    明鐵路局於其所有之鐵路用地施工時有申請上訴人會勘之義務或習慣，準此，亦
    不能僅憑與系爭工程不相干之會勘函詢文書，即逕認鐵路局與被上訴人有於施工
    前向上訴人函詢施工地點下有無上訴人鋪設水管之義務。
  ２次以，上訴人復主張被上訴人之施工違反其與鐵路局間之工程說明書第四條第十
    四點之規定，被上訴人顯有過失云云，然查：上述工程書之規定如下：「本工程
    施工時，不得損害既有公私設施，．．．。」（見本院卷第三十四頁），則不論
    依文字或衡平解釋之原則，該規定所謂之公私設施，應指被上訴人客觀上可以直
    接觀察得知之公私設施，而不及於客觀上不可直接觀察得知而埋設於地面下之上
    訴人水管，而上訴人系爭遭毀損之水管客觀上不可直接觀察，且鐵路局與被上訴
    人均無從知悉，又如前述，則上訴人援引前述規定主張被上訴人涉有過失，亦屬
    無稽。況且，被上訴人與鐵路局間之工程書，乃在規範被上訴人與鐵路局間之權
    利義務關係，依債之相對性之原則，被上訴人依上開工程書所應負義務之對象，
    亦應為鐵路局而非上訴人，此益足徵上訴人不得以上開工程書之規定主張被上訴
    人涉有過失。
  (三)茲上訴人既無法舉證證明鐵路局或被上訴人於施工前知悉或可得知悉系爭工程地
    下有設有上訴人之水管，則被上訴人於施作系爭工程時，即無注意上訴人所有之
    水管並防止本件損害發生之可能，準此，被上訴人本件之施作並無過失，即堪認
    定。
四、綜上所述，本件上訴人各項主張俱不足採，被上訴人抗辯其不知系爭工程地下設
    有上訴人之水管並無過失，尚屬可信。是則上訴人主張本於侵權行為之法則，請
    求被上訴人賠償損害十七萬一千七百十二元，為無理由，不應准許，其假執行之
    聲請亦失所附麗，應併予駁回。原審為上訴人敗訴之判決，及駁回其假執行之聲
    請，並無不合。上訴意旨指摘原判決不當，求予廢棄改判，為無理由，應予駁回
    。
五、因本案事證已臻明確，兩造其餘主張陳述及所提之證據，均毋庸再予審酌，附此
    敘明。
六、據上論結，本件上訴為無理由，依民事訴訟法第四百三十六條之一第三項、第四
    百四十九條第一項、第七十八條，判決如主文。
中　　　華　　　民　　　國　　九十三　　年　　　三　　　月　　二十五　　日
                          民事第六庭審判長  法      官  林惠瑜
                                            法      官  姜悌文
                                            法      官  詹駿鴻
正本係照原本作成
不得上訴
中　　　華　　　民　　　國　　九十三　　年　　　三　　　月　　二十五　　日
                                            書  記  官  官碧玲
